【裁判字號】    98,上訴,308
【裁判日期】    980625
【裁判案由】    違反森林法
【裁判全文】
臺灣高等法院臺南分院刑事判決         98年度上訴字第308號
上  訴  人
即  被  告  丙○○
                      號
選任辯護人  宋錦武  律師
上列上訴人因違反森林法案件，不服臺灣臺南地方法院九十七年
度訴字第五六一號中華民國九十七年十一月二十七日第一審判決
（起訴案號：臺灣臺南地方法院檢察署九十七年度偵字第一八九
二號），提起上訴，本院判決如下：
    主  文
原判決關於丙○○部分撤銷。
丙○○結夥二人以上竊取森林主產物，為搬運贓物使用車輛，處
有期徒刑拾月，併科罰金新台幣肆拾壹萬零玖佰壹拾元，罰金如
易服勞役，以新台幣仟元折算壹日。扣案伐木手鋸貳支均沒收
。
    事  實
一、丙○○、甲○○及林聖佑等三人（甲○○及林聖佑二人業經
    原審判處罪刑，未據當事人提起上訴而告確定）均明知生長
    於牛樟樹內之牛樟菇價值匪淺，乃共同基於意圖為自己不法
    所有之犯意聯絡，於民國九十七年三月八日上午，先由丙○○攜帶其所有之大型伐木手鋸二支後，即由丙○○駕駛車牌
    號碼OZ－九四四八號自用小客車，搭載甲○○及乙○○前往
    嘉義縣阿里山鄉大埔事業區第二一八林班地之二萬坪林道內
    ，由甲○○及乙○○先行下車搜尋牛樟菇，丙○○將上開車
    輛停放於林道入口處之停車場後，旋即進入林道內共同搜尋
    ，嗣因未尋得可供摘取之牛樟菇，遂由丙○○將尋得之二塊
    牛樟木（分別為五三×三六×五○公分、八○×二七×四七
    公分，材積共計二．一六立方公尺），以上開手鋸加以修整
    其中一塊後，將該二塊牛樟木搬運至靠近步道附近，而移置
    其三人之實力支配下，並由甲○○、林聖佑看管。嗣於同日
    十四時十五分許，丙○○自停車場發動上開汽車駛入二萬坪
    林道內，欲將上開牛樟木運離現場之際，即為發現其等三人
    形跡可疑而埋伏於該處之內政部警政署森林暨自然保育警察
    隊嘉義分隊警員等人當場查獲，並於同日十五時許扣得上開
    牛樟木二塊，及丙○○所有，且供三人共同犯罪所用之大型
    伐木手鋸二支等物，計上開牛樟木之贓額即山價共計新台幣
    二十萬五千四百五十五元。
二、案經行政院農業委員會林務局嘉義林區管理處訴由嘉義縣警
    察局竹崎分局報請臺灣嘉義地方法院檢察署檢察官偵查起訴
    。
    理  由
壹、程序部分：
一、按被告以外之人於偵查中向檢察官所為之陳述，除顯有不可
    信之情況者外，得為證據，刑事訴訟法第一百五十九條之一
    第二項定有明文。經查證人甲○○、乙○○於偵查中所為之
    證述之詞，係屬於偵查中向檢察官所為之陳述，雖屬傳聞證
    據，惟現階段刑事訴訟法規定，檢察官代表國家偵查犯罪、
    實施公訴，依法有訊問被告、證人及鑑定人之權，實務運作
    時，檢察官於偵查中向被告以外之人所取得之陳述，原則上
    均能遵守法律規定，不致違法取供，且經法定具結程序以擔
    保其證言之可信性，其可信度極高，被告並未提出有何顯不
    可信之情形，是證人甲○○、乙○○於偵查中經具結之證言
    ，自得為證據。
二、證人甲○○、乙○○於警局所為證述，依刑事訴訟法第一百
    五十九條第一項規定，原則上固無證據能力，被告於本院亦
    爭執其無證據能力。惟被告以外之人於檢察事務官、司法警
    察官或司法警察調查中所為之陳述，與審判中不符時，其先
    前之陳述具有較可信之特別情況，且為證明犯罪事實存否所
    必要者，得為證據，同法第一百五十九條之二亦定有明文。
    查證人甲○○、乙○○於警詢中所為之供述，其中經本判決
    引為不利被告丙○○之供述部分，雖與證人甲○○、乙○○
    嗣後於審判中所為之供述不符，惟本院審酌上開證人於警詢
    中之供述均係本於其等所見所聞而為之陳述，且係在案發初
    期接受警方詢問，其就案發當時之情況自較印象深刻，依筆
    錄所載，其等係於筆錄製作完成後經其親閱內容，並確認無
    訛後，始簽名按捺指印，設若其間確有違背其等自由意思，
    或筆錄內容與其等陳述意旨不符之情事時，衡情其等應可請
    求更正或拒絕簽名，其二人於原審審理時對其等於警詢中之
    供述均表示無意見，而未表明警詢中之供述非出於自由意志
    ，足見其等於警詢中所為不利被告之供述，並無違背其等意
    思或違法取供之情形，而具有可信之特別情況至明，且該等
    陳述攸關被告是否成立本件犯罪，而為證明犯罪事實之存否
    所必要，揆諸前開說明，其等於警詢中所為之經本判決引為
    不利被告之供述部分，自得為證據。
三、按被告以外之人於審判外之陳述，雖不符刑事訴訟法第一百
    五十九條之一至第一百五十九條之四之規定，而經當事人於
    審判程序同意作為證據，法院審酌該言詞陳述或書面陳述作
    成時之情況，認為適當者，亦得為證據。當事人、代理人或
    辯護人於法院調查證據時，知有第一百五十九條第一項不得
    為證據之情形，而未於言詞辯論終結前聲明異議者，視為有
    前項之同意，刑事訴訟法第一百五十九條之五定有明文。被
    告迄至本案言詞辯論終結前，對於證人即行政院農業委員會
    林務局嘉義林區管理處（下稱嘉義林管處）阿里山工作站技
    術士丁○○於警詢中之證述，以及森林被害告訴書等下列本
    院採為認定犯罪事實依據之各項言詞及書面供述證據，均未
    就證據能力聲明異議，復經本院於審理時逐一提示予被告及
    公訴人表示意見，本院審酌各該審判外供述證據及書面作成
    時之情況，製作當時之過程、內容、功能等情況，其取得並
    無違法情形，具備合法可信之適當性保障，經綜合判斷，與
    本件犯罪待證事實，具有關連性，核無可信度明顯過低之情
    事，認具適當性，均得作為證據。
貳、實體部分：
一、訊據上訴人即被告丙○○矢口否認有何違反森林法犯行，辯
    稱：當日上山係為找尋草藥，扣案之大型伐木手鋸二支都是
    在山上現場拾獲，而非自行攜帶；警察查扣的牛樟木二塊是
    從山坡上踢下來的，非伊以扣案之大型伐木手鋸所砍伐；伊
    並無意圖將被害牛樟殘木二塊移入自己實力支配管領下，並
    為使用、收益或處分；伊亦非蓄意為竊盜森林副產物即牛樟
    菇，而故意由伊駕駛自用小客車前往砍伐並搬運贓云云。
二、經查：
(一)證人即共同被告甲○○於本院證稱：（為何說在阿里山才拿
    鋸子下車？）丙○○開車去停後回來找我們，在現場丙○○
    手上就拿鋸子；（後來木鋸為何在地上？）我們從山上下來
    時，兩支木鋸就放在旁邊，是因為丙○○要去開車，才把木
    鋸放在那裡；要下山的時候是乙○○拿兩支木鋸，丙○○叫
    他放在旁邊，找一個地方藏起來；（當初被查獲時為何會有
    那兩塊牛樟木？）我記得在山上只有一塊，因為丙○○有踢
    一塊下來；（你們在山上期間，是否有使用過兩支木鋸？）
    丙○○有切一小塊下來看；（去山上是否你提議？）我是問
    丙○○那裡是否可以買（牛樟菇），是丙○○帶我上去的；
    （開車上山的時候）是我親眼看到（有兩支鋸子放在副駕駛
    座旁邊）；（這兩把鋸子，從什麼地方帶上車的？）從丙○○家拿上車的；（這兩把鋸子，是否就是山上被警察查獲的
    兩把鋸子？）是的；（你們到阿里山上找牛樟菇，是三個人
    一起還是分開來找？）分開找，我跟乙○○一起，丙○○自
    己一個（見本院九十八年五月十四日審判筆錄第五至九頁）
    ；於偵查中結證稱：丙○○有拿鋸子上去，他說要把牛樟木
    切掉，看裡面有沒有牛樟枯，鋸掉一小塊（見偵查卷第六七
    頁）；於警詢時證稱：（一塊）牛樟殘材是丙○○一人從斜
    坡踢下至林道，用手搬運及背負至二萬坪林道坡崁旁，丙○○有用手鋸把牛樟木不平整處鋸掉以方便搬運，並說該塊牛
    樟殘材「卡水」（台語）因為有菌絲（見警卷第六至七頁）
    等語；以及證人即共同被告林聖佑於警詢中證稱：當天前往
    阿里山採集牛樟菇是丙○○提議的；警方在現場查獲的二支
    大型手鋸是丙○○所有的；（警方在發現你們的時候，旁邊
    的牛樟木共有二塊，第一塊長五三公分、寬三六公分、高五
    ○公分，第二塊長八○公分、寬二七公分、高四七公分，是
    從何而來？）丙○○踢下來的；（警方發現你們的時候，你
    和甲○○在這二塊牛樟木旁，丙○○去開車為何意？）我們
    準備回家；（你和甲○○、丙○○為何沒有同時離開現場，
    而是你和甲○○留在現場，你作解釋？）丙○○叫我們在原
    地再找看看有沒有牛樟菇，他先去開車過來（見警卷第十至
    十一頁）等各語詳實。核與證人即查獲被告之內政部警政署
    森林暨自然保育警察隊嘉義分隊警員陳仁正於原審審理中所
    具結證稱：九十七年三月八日是發現有可疑之車號OZ－九四
    四八號自小客車進入二萬坪青年活動中心附近，看到被告丙○○駕車，要接應甲○○、林聖佑，警員清查附近發現有二
    把手鋸，還有（警卷第三一頁照片上之）牛樟木殘塊，就在
    林聖佑及甲○○身邊（牛樟殘骸，距離被告大約二、三步左
    右），二支手鋸也在附近（手鋸距離牛樟木約一、二公尺）
    ，當時他們說要找牛樟菇，木頭上面有長菌絲，可以拿回家
    培養牛樟芝，警員就依森林法將他們帶回隊上製作筆錄；（
    你們查獲當時，這二塊牛樟木是剛鋸完，還是已經鋸過一段
    時間了？）是已經鋸過一段時間了；（你怎麼判斷出來已經
    鋸一段時間了？）看鋸痕和顏色，如果剛鋸的話會有一些鋸
    屑殘留，還有會有比較比較濃郁的牛樟木味道；（你們查到
    的這二塊牛樟木是否還有鋸屑殘留在上面？）其中一塊有。
    照片中右邊那一塊牛樟木（即偵查卷第三九頁右邊照片）他
    們有修飾過，因為那一塊有長菌絲，而且本來那一塊牛樟木
    是在山坡地，他們把它用踢的踢到林道旁，另外一塊本來也
    是在林道旁邊的草叢；（從山坡地踢到林地，距離多遠？）
    將近一百公尺，我現場有問過他們，他們就說是用腳踢、踹
    的；當場有請丙○○踢踢看但踢不動，我質疑一定要用手搬
    ；牛樟芝俗稱牛樟姑；（牛樟菇）是長在樹裡面，要看有沒
    有長牛樟菇要把樹木鋸開來看，因為是長在樹木中空的地方
    ，跟一般菇類不一樣等語在卷（見原審卷第七四至七八頁）
    。足見為警查獲之手鋸為被告丙○○從其住處，為尋找牛樟
    姑而攜帶上山，現場之牛樟木兩塊雖非被告所砍伐，惟其等
    將之由他處移至林道旁，並以手鋸修飾其中一塊長有菌絲之
    牛樟木以方便搬運，而移置其三人之實力支配下，並由甲○○、林聖佑看管，丙○○則自停車場發動上開汽車駛入二萬
    坪林道內，欲將上開牛樟木運離現場等情，甚為明灼。
(二)證人丁○○於警詢中業已證述遭盜取牛樟角材兩塊長、寬、
    高分別為一五三公分、三六公分、五○公分，二八○公分、
    二七公分、四七公分等語明確（見警卷第十三、十四頁），
    此外，並有前述扣押筆錄、扣押物品收據、扣押物品目錄表
    、OZ－九四四八號自用小客車責付保管書、被害牛樟木照片
    、森林被害告訴書及其附件被害地立木材積調查表、國有林
    產物處分償金查定書、被盜採位置圖、被害牛樟現場遺留相
    片、內政部警政署森林暨自然保育警察隊嘉義分隊偵辦嘉義
    林區管理處大埔事業區第二一八林班盜伐案偵查報告、行政
    院農業委員會林務局嘉義林管處九十七年八月二十五日嘉政
    字第○九七○五二一一○一三號函暨附大埔事業區第二一八
    林班國有林產物處分價金查定書附卷、伐木手鋸二支扣案可
    資佐證（見警卷第二四至二九頁、第三一頁、偵查卷第三五
    至三九頁、第五一至五四頁、見原審卷第三八至三九頁）。
(三)雖被告丙○○辯稱大型伐木手鋸是在現場拾獲，以及為警查
    獲之二塊牛樟木是從山坡上踢或滾下來的云云。惟查被告於
    警詢中供稱：伊案發當日至大埔二一八林班地是要採牛樟菇
    和草藥，大型手鋸二支是在該地點檢來的，要做古董用，警
    方於現場查獲的二塊牛樟木是伊踢下來的，要翻到旁邊藏起
    來，日後如果沒有人發現可以採菇（見警卷第二、三頁）。
    嗣於偵查中改稱：當天是要到山上玩，鋸子是現場警察帶回
    來的，在山上停留三個多小時是在亂跑，順便找牛樟菇，但
    都很小，踢牛樟木是想要看有沒有牛樟菇（見偵卷第二三至
    二四頁）。又於原審準備程序中改稱：當天是要去找草藥「
    雞角刺」，沒有要去找牛樟菇，牛樟木本來是在比較高的地
    方，伊在那邊走路碰到牛樟木，牛樟木滾下來到查獲現場（
    見原審卷第三一頁）。再於原審審理時改稱：鋸子是在樹洞
    裡面找到的，伊撿到後跟甲○○、林聖佑說這個鋸子怎麼那
    麼大，要帶回去當寶，所以他們以為鋸子是伊帶去的等語（
    見原審卷第七九頁），其供述前後已有矛盾不一，難以憑採
    。復經原審當庭勘驗扣案手鋸二支，其中一支之刀柄、刀刃
    長共一百五十公分，刀刃部分有一百三十公分，刀柄二十公
    分，刀刃部分係鐵製、一邊有鋸齒狀，鋸齒尖銳；另一支手
    鋸刀柄、刀刃長共一百公分，刀刃部分有八十公分，刀柄長
    二十公分，刀刃部分亦為鐵製，一邊有鋸齒狀，鋸齒尖銳（
    見原審卷第八三頁）。堪認扣案伐木手鋸確可用以鋸開牛樟
    木，且該等伐木手鋸均長達一百公分以上，顯非一般山區可
    隨意拾得之物，且與甲○○、林聖佑上述所證述不符。另依
    證人陳仁正之證述，從被告丙○○所述之山坡地到查獲現場
    之林地有將近一百公尺，查獲當時有請被告丙○○踢踢看查
    扣之牛樟殘塊，但踢不動，我質疑一定要用手搬；查獲同案
    被告三人之林道平常不會有牛樟木殘塊在那邊，因為林務局
    也會巡視，如果有應該都是從別的地方移過來的（見原審卷
    第七五至七六頁）。且甲○○亦證述：其中一塊牛樟殘材是
    丙○○從斜坡踢下至林道，用手搬運及背負至二萬坪林道坡
    崁旁等語，不足認定係被告丙○○僅以腳踼方式，將牛樟殘
    材踼至現場，足見被告上述所辯，顯與常情不合，而為卸責
    之詞。
(四)綜上所述，本件事證明確，被告之犯行均堪認定，應予依法
    論科。
三、按所謂森林副產物，係指樹皮、樹脂、種實、落枝、樹葉、
    灌籐、竹筍、草類、菌類及其他主產物以外之林產物，國有
    林林產物處分規則第三條第二款定有明文；牛樟菇屬菌類，
    自為森林副產物。又森林係指林地及其群生竹、木之總稱；
    而所謂森林主產物，依國有林林產物處分規則第三條第一款
    之規定，係指生立、枯損、倒伏之竹木及餘留之根株、殘材
    而言；是森林主產物，並不以附著於其生長之土地，仍為森
    林構成部分者為限，尚包括已與其所生長之土地分離，而留
    在林地之倒伏竹、木、餘留殘材等，至其與所生長土地分離
    之原因，究係出於自然力或人為所造成，均非所問；他人盜
    伐後未運走之木材，仍屬於林地內之森林主產物；森林法第
    五十條第一項所定竊取森林主、副產物之竊取云者，即竊而
    取之之謂，並不以自己盜伐為限，縱令係他人盜伐而仍在森
    林內，既未遭搬離現場，自仍在管理機關之管領力支配下，
    如予竊取，仍為竊取森林主產物，應依森林法之規定論處（
    最高法院九十二年十一月十一日第十七次刑事庭會議決議、
    九十五年度台上字第八九號判決意旨參照）。被告丙○○與
    同案被告甲○○、林聖佑三人既已將牛樟木自原生長之處所
    搬運至林道旁而移置於自己實力支配之下，即已達既遂程度
    。核被告所為，均係犯森林法第五十二條第一項第四款、第
    六款之結夥二人以上，為搬運贓物使用車輛，竊取森林主產
    物既遂罪。被告丙○○先後竊取森林副產物之牛樟菇（未遂
    ）及竊取森林主產物之牛樟木（既遂），係屬接續行為，應
    僅成立竊取森林主產物既遂之罪，不另論竊取竊取森林副產
    物之罪。又被告丙○○與同案被告甲○○、林聖佑三人持以
    行竊之伐木手鋸二支，均為金屬製器械，質地堅硬、銳利，
    客觀上均足對人之生命、身體、安全構成威脅，為具有危險
    性之兇器，被告丙○○與同案被告甲○○、林聖佑三人攜帶
    並以之為行竊工具，雖亦構成森林法第五十條之竊取森林主
    產物罪，應依刑法第三百二十一條第一項第三款攜帶兇器竊
    盜罪論處，惟按森林法第五十二條第一項各款之規定為同法
    第五十條之特別規定，亦即除竊取森林主產物之行為外，另
    增該項各款之加重要件，依法條競合之特別關係，應論以森
    林法第五十二條第一項第四款、第六款之罪。又犯該罪兼具
    數款加重情形時，因竊取行為祇有一個，仍祇成立一罪（最
    高法院六十九年台上字第三九四五號判例意旨參照），是被
    告丙○○與同案被告甲○○、林聖佑三人結夥二人以上，竊
    取森林主產物，為搬運贓物使用車輛，雖兼具該罪二款加重
    情形，惟僅有一竊取行為，均僅成立一罪。再被告丙○○與
    同案被告甲○○、林聖佑三人彼此間有犯意聯絡及行為之分
    擔，均為共同正犯。
四、原審就被告丙○○部分，以罪證明確，因予論罪科刑，固非
    無見；惟被查告先後竊取森林副產物之牛樟菇（未遂）及森
    林主產物之牛樟木（既遂），係屬接續行為，應僅成立竊取
    森林主產物既遂之罪，不另論竊取森林副產物未遂之罪。原
    審認被告係以接續之一行為觸犯上開二罪，均應從一重之竊
    取森林主產物既遂罪處斷，自有未合。被告上訴意旨否認犯
    罪，雖無足取，惟原判決此部分既有上開可議之處，自屬無
    可維持，應由本院將此部分予以撤銷改判，期臻妥適。爰審
    酌被告國中畢業之智識程度，從事水電工作、獨自居住之生
    活狀況，前無刑事犯罪紀錄之素行；就本件犯罪居於主導地
    位，不知珍惜大自然給予之恩賜，為謀私利而起意竊取森林
    主、副產物，破壞自然資源，所竊取之牛樟木山價逾二十萬
    元，及犯後態度等一切情狀，依公訴人之求處，量處被告丙○○有期徒刑十月，又森林法第五十二條贓額之計算，以原
    木山價為準，並不以交易價格之市價為準（最高法院八十一
    年台上字第一七五八號判決意旨參照）；本件被害牛樟木之
    山價為新台幣二十萬五千四百五十五元，有嘉義林管處九十
    七年八月二十五日嘉政字第○九七五二一一○一三號函（見
    原審卷第三八頁）在卷可憑，爰依森林法第五十二條規定，
    對被告併科贓額即查獲牛樟木山價二倍，亦即新台幣四十一
    萬零九百十元之罰金，並諭知罰金如易服勞役之折算標準。
    又扣案大型伐木手鋸二支，係被告丙○○所有，且供三人共
    同犯罪所用之物，爰依刑法第三十八條第一項第二款，併予
    宣告沒收。另扣案之農用掃刀、彎型鐵勾、頭燈（含電池）
    、無線對講機、對講機電池及天線、三號電池、保育類長鬃
    山羊羊角等物，均無證據足認係被告所有且供本件犯罪所用
    之物，自不得予以沒收。
據上論結，應依刑事訴訟法第三百六十九條第一項前段、第三百
六十四條、第二百九十九條第一項前段、森林法第五十二條第一
項第四款、第六款，刑法第十一條前段、第二十八條、第四十二
條第三項、第三十八條第一項第二款，判決如主文。
本案經檢察官郭珍妮到庭執行職務。
中    華    民    國    98    年    6     月    25    日
                  刑事第四庭    審判長法  官  吳志誠
                                      法  官  陳珍如
                                      法  官  高明發
以上正本證明與原本無異。
如不服本判決應於收受送達後10日內向本院提出上訴書狀，其未
敘述上訴理由者，並得於提起上訴後10日內向本院補提理由書（
均須按他造當事人之人數附繕本）「切勿逕送上級法院」。
                                      書記官  歐貞妙
中    華    民    國    98    年    6     月    26    日
附錄本判決論罪法條：
森林法第52條第1項第4款、第6款、第2項
竊取森林主、副產物而有左列情形之一者，處6月以上5年以下有
期徒刑，併科贓額2倍以上5倍以下罰金：
四、結夥二人以上或僱使他人犯之者。
六、為搬運贓物，使用牲口、船舶、車輛，或有搬運造材之設備
    者。
前項未遂犯罰之。


司法院資訊處製作；財團法人民間司法改革基金會備份。
